臺灣臺南地方法院民事判決
109年度重訴字第147號
原      告  莊瑞銓
訴訟代理人  陳俊瑋律師
            莊綉麗
被      告  莊勝傑
訴訟代理人  楊慧娟律師
上列當事人間請求分割共有物事件，本院於民國109年11月12日
言詞辯論終結，判決如下：
    主      文
兩造共有坐落臺南市○○區○○段00000地號、面積397平方公尺
土地，及其上同地段815建號即門牌號碼臺南市○○區○○○○街00號
房屋，應予變賣分割，所得價金由兩造按應有部分各2分之1之比
例分配。 
訴訟費用由被告負擔2分之1，其餘由原告負擔。
    事實及理由
一、原告主張略以：
（一）坐落臺南市○○區○○段00000地號、面積397平方公尺土地（
      以下簡稱系爭土地），及其上同地段815建號即門牌號碼
      臺南市○○區○○○○街00號房屋（以下簡稱系爭建物，與系爭
      土地合併簡稱系爭不動產）為兩造所共有，應有部分各2
      分之1，兩造間就系爭不動產未定有不分割之限制，亦無
      因物之使用目的不能分割之情事，兩造復不能達成分割協
      議；又系爭建物為地上四層、地下一層之鋼筋混凝土造建
      物，總面積為1,216.78平方公尺，層次面積平均為236平
      方公尺，僅有一獨立出入大門、水電管線及化糞池皆共用
      ，樓梯位於左側、電梯位於右側，且中間主要樑柱並非位
      在系爭建物之正中央，而是左側752公分、右側678公分，
      倘強將原物按二分之一比例分割，勢必須破壞系爭建物之
      結構及使用現狀，並必須耗費巨大之拆除成本，以及另需
      增設大門、樓梯、化糞池及樑柱，嚴重損系爭建物之完整
      性，並減損系爭建物之經濟價值，足見原物分割之方案於
      執行上顯有困難。
（二）倘若將系爭不動產原物分配予兩造其中一人，則受原物分
      配者依民法第824條第3項之規定，對於未受分配或不能按
      其應有部分受分配之共有人，應予金錢補償。然兩造間於
      本件訴訟期間均表達有受原物分配意願，且就以多少數額
      之金錢補償他方有所爭執，受原物分配之一方亦未必有資
      力以金錢補償他方，故兼採原物分割及金錢補償之分配方
      式，恐將另生事端，亦非妥適。
（三）原告主張採行變價分割之方式，在自由市場競爭之情形下
      ，將使系爭不動產之市場價值極大化，對於共有人而言，
      顯較有利。再者，依民法第824條第7項之立法理由，乃共
      有物變價分割之裁判係賦予各共有人變賣共有物，分配價
      金之權利，故於變價分配之執行程序，為使共有人仍能繼
      續其投資規劃，維持共有物之經濟效益，並兼顧共有人對
      共有物之特殊感情，爰增訂變價分配時，共有人有依相同
      條件優先承買之權。準此，倘被告認有繼續持有所有權之
      必要，仍得於變價分配之執行程序時，行使依相同條件優
      先承買之權利。從而，參酌系爭不動產之型態、使用情形
      、經濟效用、兩造之利益及意願，應認系爭不動產不適宜
      原物分割，應以變價後價金按兩造應有部分比例分配，較
      能兼顧兩造共有人之利益。爰請求鈞院准予變價分割系爭
      不動產。
二、被告則以：考量系爭不動產於原物分割後，尚有分戶登記等
    諸多問題，如原告日後不予配合，仍易產生紛爭，為此，被
    告不再堅持原物分割等語。
三、得心證之理由：
（一）按各共有人除共有物之使用目的不能分割或契約訂有不分
      割之期限者外，得隨時請求分割共有物，民法第823條第1
      項定有明文。本件原告主張系爭不動產為兩造共有，應有
      部分各2分之1，而系爭不動產並無不能分割之情形，且共
      有人又無不分割之特約，惟對於分割方法迄未能達成協議
      之事實，業據提出土地、建物登記謄本及地籍圖謄本為憑
      ，且為被告所不爭執，堪信為真實。從而，原告依前揭規
      定，請求分割系爭不動產，並無不合，應予准許。
（二）查：系爭建物為地上四層、地下一層之鋼筋混凝土造房屋
      ，僅有一獨立出入大門，且中間主要樑柱並非位在系爭建
      物之正中央，難以原物分割；是系爭不動產如原物分割，
      不僅不符合經濟效用，且損及系爭建物之完整性，勢必破
      壞系爭建物使用現狀，並造成日後使用上困難，無法發揮
      經濟上之利用價值，原物分割顯有困難。
四、綜上所述，本院審酌系爭不動產之性質、使用情形、經濟效
    用等一切情狀，認系爭不動產採變價方式分割，由兩造按應
    有部分各2分之1比例分配所得價金，較為適當，爰判決如主
    文第一項所示。
五、本件判決基礎已臻明確，兩造其餘攻擊防禦方法與舉證，經
    審核結果，均不能動搖該基礎，且與本件事實之認定無涉，
    自無庸一一贅述，附此敘明。　　
六、末按因共有物分割、經界或其他性質上類似之事件涉訟，由
    敗訴當事人負擔訴訟費用顯失公平者，法院得酌量情形，命
    勝訴之當事人負擔其一部，民事訴訟法第80條之1 定有明文
    。查本件分割共有物之訴，係兩造之必要共同訴訟，原、被
    告之間本可互換地位，原告起訴雖於法有據，但被告之應訴
    實因訴訟性質所不得不然，乃為伸張或防衛其權利所必要，
    是本院認由敗訴之被告負擔全部訴訟費用，顯失公平，應由
    兩造各按其應有部分之比例分擔，方屬公允，爰諭知訴訟費
    用之負擔如主文第二項所示。
七、據上論結，本件原告之訴，為有理由，依民事訴訟法第80條
　　之1，判決如主文。
中　　華　　民　　國　　109 　年　　11　　月　　26　　日
                        臺灣臺南地方法院民事第二庭
                            法  官  王 獻 楠
上為正本係照原本作成。
如不服本判決，應於送達後20日內，向本院提出上訴狀並表明上
訴理由，如於本判決宣示後送達前提起上訴者，應於判決送達後
20日內補提上訴理由書（須附繕本），如委任律師提起上訴者，
應一併繳納上訴審裁判費。
中　　華　　民　　國　　109 　年　　11　　月　　26　　日
                            書記官  蕭 雅 文